ACORDAO-COMPLETO-2422097

ACÓRDÃO 8555/2020 ATA 27/2020 - PRIMEIRA CÂMARA

VISTOS, relatados e discutidos estes autos de admissões de pessoal efetuadas pela Superintendência Estadual de Operações da ECT em Minas Gerais,
ACORDAM os Ministros do Tribunal de Contas da União, reunidos em sessão da Primeira Câmara, diante das razões expostas pelo Relator, com fundamento no art. 71, inciso III, da Constituição Federal e nos arts. 1º, inciso V, 39, inciso I, e 41 da Lei 8.443/1992, em:
9.1. considerar ilegal e negar registro ao ato de admissão do sr. Ricardo Amaral de Araujo;
9.2. determinar à Superintendência Estadual de Operações da ECT em Minas Gerais que:
9.2.1. acompanhe os desdobramentos da Ação Civil Pública 0001035-92-2013-5-10-0015, em trâmite na Justiça Trabalhista da 10ª Região, e, caso venha a ser desconstituída a sentença ora favorável ao interessado indicado no item 9.1, acima, torne sem efeito seu ato de admissão nos quadros da empresa, bem como providencie o cadastramento de seu desligamento no sistema Sisac;
9.2.2. dê ciência desta deliberação ao sr. Ricardo Amaral de Araujo;
9.3. alertar a Sefip, quanto aos demais atos arrolados nos autos, para a necessidade de:
9.3.1. apurar as respectivas datas de homologação final do certame nos casos dos candidatos aprovados para o cargo de agente de correios, atividade de distribuição ou coleta (srs. Rafael Vieira Barcelete, Rodrigo Albano de Paula Alonso do Carmo e Vilmar Ferreira) ;
9.3.2. franquear aos interessados, previamente à nova instrução, a oportunidade de se manifestarem nos autos.

Apreciação, para fins de registro, de admissões de pessoal no âmbito da Empresa Brasileira de Correios e Telegrafos.

Primeira Câmara

Empresa Brasileira de Correios e Telégrafos - ECT - SUPERINTENDÊNCIA ESTADUAL DE OPERAÇÕES MINAS GERAIS.

3. Interessados: Mauro Eustaquio Drumond (XXX.261.141-XX); Mayra Gisele Souza Oliveira (XXX.278.676-XX); Nubia Maria Souza (XXX.584.436-XX); Rafael Vieira Barcelete (XXX.098.876-XX); Ricardo Amaral de Araujo (XXX.125.156-XX); Rodrigo Albano de Paula Alonso do Carmo (XXX.600.776-XX); Tassia Cristina Dias Vieira (XXX.824.786-XX); Vilmar Ferreira (XXX.370.986-XX).

13.1. Ministros presentes: Walton Alencar Rodrigues (Presidente), Benjamin Zymler (Relator), Bruno Dantas e Vital do Rêgo.
13.2. Ministro-Substituto presente: Weder de Oliveira.

BENJAMIN ZYMLER

Adoto como relatório o parecer subscrito pelo exmo. sr. Procurador Rodrigo Medeiros de Lima:
"Trata-se de processo consolidado com oito atos de admissões realizadas pela Diretoria Regional da Empresa Brasileira de Correios e Telégrafos (ECT) em Minas Gerais.
2.	Após analisar os atos, a Secretaria de Fiscalização de Pessoal (Sefip) , seguindo a jurisprudência então dominante nesta Corte de Contas sobre tais admissões, apresentou a seguinte proposta (grifos inseridos) :
'a) negar registro aos atos de admissão tratados neste processo;
b) determinar à Diretoria Regional da ECT em Minas Gerais que:
b.1) acompanhe os desdobramentos da Ação Civil Pública 0001035-92-2013-5-10-0015, em trâmite na Justiça Trabalhista da 10ª Região, e, caso venha a ser desconstituída a sentença ora favorável aos interessados, torne sem efeito seus atos de admissão nos quadros da entidade, bem como providencie o cadastramento dos respectivos desligamentos no sistema Sisac;
b.2) dê ciência da deliberação que vier a ser adotada aos interessados'.
3.	Com efeito, os atos das admissões efetuadas pela ECT após o prazo de validade do concurso, com amparo na Ação Civil Pública 0001035-92-2013-5-10-0015, tinham os respectivos registros negados, sem a manifesta emissão de juízo acerca da respectiva legalidade. 
4.	Ocorre que o Tribunal modificou o seu posicionamento sobre a matéria. 
5.	Por meio do Acórdão 1106/2020-TCU-Plenário, o Tribunal aperfeiçoou a antiga sistemática, passando a considerar ilegais as contratações da espécie, conforme se extrai da leitura do voto complementar da relatora, Ministra Ana Arraes, in verbis (grifos inseridos) :
'Na sessão de 11 de março de 2020, o e. Min. Benjamin Zymler pediu vista do presente processo, oportunidade em que foi adiada a discussão da matéria objeto dos autos. Em seu voto revisor dissentiu da proposta por mim apresentada, por considerar imprópria a emissão de juízo de legalidade relativamente às contratações realizadas posteriormente à expiração do prazo improrrogável do concurso público. Como conclusão, propôs considerar os atos ilegais e negar-lhes registro.
2. Após analisar as questões trazidas por Sua Excelência, observo que a despeito de as propostas terem encaminhamentos opostos, no caso em exame há poucas diferenças práticas, tendo em vista que o posicionamento pela ilegalidade dos atos não implicará em desfazimento das contratações, haja vista o provimento jurisdicional que lhes garante a continuidade.
3. Também agradeço ao ministro revisor pela alteração em sua proposta para que o Tribunal em vez de apenas "negar registro ao ato", explicite efetivamente a decisão sobre o mérito do ato de admissão, julgando-lhe ilegal para, então, negar o registro.
4. Portanto, a despeito de considerar válidas as avaliações por mim delineadas no voto inicial, acompanho a solução de mérito do revisor para considerar ilegais os atos, em razão da pouca distinção prática da aplicação entre as duas propostas e do acolhimento, pelo revisor, da indicação expressa na parte dispositiva do acórdão do juízo de mérito sobre os atos em apreço.
Ante o exposto, acompanho a proposta apresentada por Sua Excelência, e voto por que seja adotada a deliberação ora submetida a este Colegiado.
.............................................................................................................................................
9.1. considerar ilegais e negar registro aos atos de admissão tratados neste processo;
9.2. determinar à Diretoria Regional da ECT em São Paulo Interior que:
9.2.1. acompanhe os desdobramentos da Ação Civil Pública 0001035-92-2013-5-10-0015, em trâmite na Justiça Trabalhista, e adote as medidas pertinentes em caso de desconstituição da sentença que estendeu por prazo indeterminado a validade do concurso público regido pelo Edital 11/2011;
9.2.2. dê ciência desta deliberação aos interessados.'
6.	Observa-se que o ato de Ricardo Amaral de Araújo (peça 7) foi enviado ao TCU em 26/11/2015. No entanto, todos os demais atos foram enviados para apreciação do Tribunal em 2014, de modo que houve o decurso do prazo de cinco anos fixado pelo Supremo Tribunal Federal (STF) , no âmbito do Recurso Extraordinário (RE) 636.553, para a apreciação de atos de natureza complexa, contados da chegada do ato ao TCU. A referida decisão restou assim ementada:
'Recurso extraordinário. Repercussão geral. 2. Aposentadoria. Ato complexo. Necessária a conjugação das vontades do órgão de origem e do Tribunal de Contas. Inaplicabilidade do art. 54 da Lei 9.784/1999 antes da perfectibilização do ato de aposentadoria, reforma ou pensão. Manutenção da jurisprudência quanto a este ponto. 3. Princípios da segurança jurídica e da confiança legítima. Necessidade da estabilização das relações jurídicas. Fixação do prazo de 5 anos para que o TCU proceda ao registro dos atos de concessão inicial de aposentadoria, reforma ou pensão, após o qual se considerarão definitivamente registrados. 4. Termo inicial do prazo. Chegada do processo ao Tribunal de Contas. 5. Discussão acerca do contraditório e da ampla defesa prejudicada. 6. TESE: 'Em atenção aos princípios da segurança jurídica e da confiança legítima, os Tribunais de Contas estão sujeitos ao prazo de 5 anos para o julgamento da legalidade do ato de concessão inicial de aposentadoria, reforma ou pensão, a contar da chegada do processo à respectiva Corte de Contas'. 7. Caso concreto. Ato inicial da concessão de aposentadoria ocorrido em 1995. Chegada do processo ao TCU em 1996. Negativa do registro pela Corte de Contas em 2003. Transcurso de mais de 5 anos. 8. Negado provimento ao recurso.'
7.	Ante o exposto, este representante do Ministério Público de Contas da União considera prudente sobrestar a análise de mérito dos atos constantes das peças 3 a 6 e 8 a 10 até o trânsito em julgado do RE 636.553, diante da possibilidade, em tese, de o STF vir a modificar o seu entendimento sobre o tema. Essa providência foi adotada pelo TCU ao apreciar situação semelhante, a exemplo dos recentes Acórdãos 8.012/2020, 7.313/2020 e 5.836/2020, todos da Primeira Câmara; e, 7.120/2020, da Segunda Câmara.
8.	Quanto ao ato à peça 7, opinamos pela ilegalidade e negativa de registro, e anuímos à determinação proposta pela unidade técnica, no item 'b' da instrução, transcrita no parágrafo 2º deste parecer."
É o relatório.

não há

Procurador Rodrigo Medeiros de Lima.

ADMISSÕES DE PESSOAL. INOBSERVÂNCIA DO PRAZO REGULAMENTAR DE VALIDADE DO RESPECTIVO CONCURSO PÚBLICO, VERIFICADA EM UM DOS ATOS. PRORROGAÇÃO DA VIGÊNCIA DO CERTAME, POR TEMPO INDETERMINADO, ESTABELECIDA JUDICIALMENTE. NEGATIVA DE REGISTRO. POSSIBILIDADE DE SUBSISTÊNCIA DA ADMISSÃO ENQUANTO MANTIDA A DECISÃO JUDICIAL. NECESSIDADE DE PRÉVIO SANEAMENTO PROCESSUAL NO TOCANTE AOS DEMAIS ATOS. DETERMINAÇÕES.

ATOS DE ADMISSÃO (ADS)

Secretaria de Fiscalização de Pessoal (SEFIP).

Examinam-se, nesta oportunidade, oito admissões no quadro de pessoal da Superintendência Estadual de Operações da ECT em Minas Gerais.
2.	Segundo informado pela origem, todas as contratações teriam sido realizadas quando já expirado o prazo regulamentar de validade do respectivo concurso público, regido pelo Edital 11/2011. A prorrogação excepcional se deu por força de ordem judicial, então proferida em caráter liminar, na Ação Civil Pública (ACP) 0001035-92-2013-5-10-0015, em curso na Justiça do Trabalho.
3.	Instruindo o feito, a Secretaria de Fiscalização de Pessoal (Sefip) , na linha de inúmeros precedentes de ambas as Câmaras desta Corte, sugere a negativa de registro das admissões, sem prejuízo de deixar assente que seus efeitos permanecem resguardados enquanto subsistente a sentença judicial que estendeu o prazo de validade do certame.
4.	O Ministério Público acompanha a unidade técnica apenas em relação ao ato de interesse do sr. Ricardo Amaral de Araújo. Quanto aos demais, observando que "foram enviados para apreciação do Tribunal em 2014, de modo que houve o decurso do prazo de cinco anos fixado pelo Supremo Tribunal Federal (STF) , no âmbito do Recurso Extraordinário (RE) 636.553, (...) considera prudente sobrestar a análise de mérito até o trânsito em julgado do RE, diante da possibilidade, em tese, de o STF vir a modificar o seu entendimento sobre o tema".
5.	Acompanho apenas em parte os pareceres técnicos, como segue.
6.	No caso do sr. Ricardo Amaral de Araújo (contratado em 8/4/2015, no cargo de agente de correios, atividade atendente comercial) , a homologação do resultado final do concurso de que participou ocorreu em 29/7/2011 (DOU, Seção 3, página 107) , de modo que sua vigência regulamentar (já incluída a prorrogação prevista no edital) se estendeu até 28/7/2013. Como o interessado foi admitido depois dessa data, impõe-se, na linha da jurisprudência do Tribunal, a recusa de registro do ato.
7.	Quanto aos demais, uma vez que sua disponibilização na base Sisac ocorreu há mais de cinco anos, faz-se necessário, previamente, franquear aos interessados a oportunidade de se manifestarem nos autos.
8.	A propósito, chamo a atenção para o fato de que, relativamente aos srs. Rafael Vieira Barcelete, Rodrigo Albano de Paula Alonso do Carmo e Vilmar Ferreira, admitidos no cargo de agente de correios, atividade de distribuição ou coleta, antes de tal providência, a Sefip deverá verificar, em cada caso, a data de homologação do respectivo resultado final. É que, para esse cargo, após a prova objetiva, havia a etapa de avaliação da capacidade física e laboral, cuja realização e divulgação de resultados variava de candidato para candidato, conforme disposto nos itens 10.21 e 17.2 do Edital:
"10.21 O prazo de validade do concurso esgotar-se-á após um ano, contados a partir da data de publicação da homologação do resultado final, podendo ser prorrogado, uma única vez, por igual período.
............................................................................................................................................
17.2 Para o cargo Agente de Correios - Atividade 2: Carteiro e para o cargo de Agente de Correios - Atividade 3: Operador de Triagem e Transbordo o resultado final de cada candidato (a) no concurso será a nota final obtida na prova objetiva, após considerado APTO (A) na fase de Avaliação da Capacidade Física Laboral, conforme especificado nos subitens 9.4 e 14.11."
9.	Por fim, no tocante à sugestão de sobrestamento apresentada pelo parquet, deixo de acolhê-la porquanto a decisão proferida pelo STF no RE 636.553/RS, recentemente publicada, foi objeto de embargos de declaração opostos pela Advocacia-Geral da União, podendo, assim, ser reformada ou - quando menos - receber algum tipo de modulação. Nessas circunstâncias, considero um tanto precipitado tentar deduzir desde logo seus exatos contornos, mormente no que tange àqueles atos já em tramitação nesta Casa quando da virada jurisprudencial ora sinalizada. Aliás, é importante assinalar que, nos casos aqui tratados, o transcurso do quinquênio se deu em grande medida em face do sobrestamento inicial dos autos até o eventual trânsito em julgado do processo trabalhista - o que, diga-se de passagem, ainda não ocorreu.
	Diante do exposto, voto no sentido de que este Colegiado adote a deliberação que ora submeto à sua apreciação.
TCU, Sala das Sessões Ministro Luciano Brandão Alves de Souza, em 11 de agosto de 2020.
	
BENJAMIN ZYMLER 
Relator